【裁判字號】    97,訴,377
【裁判日期】    980707
【裁判案由】    分配表異議之訴等
【裁判全文】
臺灣屏東地方法院民事判決               97年度訴字第377號
原      告  第一商業銀行股份有限公司
法定代理人  丙○○
訴訟代理人  丁○○
            鄭曉東律師
被      告  乙○○
訴訟代理人  邱明政律師
被      告  甲○○
訴訟代理人  柯淵波律師
複 代 理人  盧世欽律師
上列當事人間分配表異議之訴等事件，本院於民國98年6 月23日
言詞辯論終結，判決如下：
    主      文
本院九十六年度執字第一五四四八號強制執行事件於民國九十七
年六月二十七日製作之分配表，被告乙○○受分配之金額，即執
行費部分新台幣壹萬零伍佰肆拾壹元及一般債權部分新台幣壹佰
拾壹萬柒仟伍佰肆拾壹元，合計新台幣壹佰拾貳萬捌仟零捌
貳元，應予剔除，並改由原告受分配。
訴訟費用由被告負擔。
    事實及理由
一、本件原告提起分配表異議之訴，請求判決本院96年度執字第
    15448 號強制執行事件，被告乙○○受分配之執行費新台幣
    （下同）9,565 元及債權1,195,593 元，均應予剔除，不得
    列入分配，並應依剔除後之分配次序及金額重新製作分配表
    。嗣因稅捐機關重新核計應納之土地增值稅，經執行法院於
    分配期日前之民國97年6 月27日更正分配表，增加被告乙○
    ○受分配之金額，原告乃於訴狀送達後，改為請求判決本院
    96年度執字第15448 號強制執行事件於97年6 月27日製作之
    分配表，被告乙○○受分配之金額，即執行費部分10,541元
    及一般債權部分1,317,541 元，合計1,328,082 元，應予剔
    除，並改由原告受分配，核屬擴張應受判決事項之聲明，依
    民法第255 條第1 項第3 款之規定，於法並無不合，應予准
    許。
二、原告主張：伊於96年6 月13日具狀聲請本院對被告甲○○等
    人為強制執行，經本院以96年度執字第15448 號強制執行事
    件，查封、拍賣被告甲○○所有坐落屏東縣萬巒鄉○○段94
    7 地號土地及其地上214 建號建物即門牌號碼同鄉○○村○
    ○路18之9 號房屋（以下簡稱系爭不動產），並以總價139
    萬元拍定。上開土地及建物形式上雖登記被告乙○○為第二
    順位之普通抵押權人，並登記該抵押權所擔保之債權為300
    萬元本金及其利息、遲延利息、違約金，惟被告乙○○聲明
    參與分配，並未提出任何債權證明文件，且事實上該抵押權
    所擔保之債權亦不存在，詎本院96年度執字第15448 號強制
    執行事件於97年6 月27日製作之分配表，竟將被告乙○○聲
    明參與分配之抵押債權列入分配，並就執行費部分及一般債
    權部分，各予分配10,541元及1,317,541 元，合計1,328,08
    2 元，以致伊除執行費7,200 元外，完全未受分配。伊於分
    配期日前之97年7 月1 日向執行法院提出書狀聲明異議，經
    被告甲○○對伊之異議具狀為反對之陳述，以致異議未終結
    ，則伊自得提出本件分配表異議之訴，請求判決將上開分配
    表中被告乙○○受分配之金額予以剔除，全部改由伊受分配
    等情，並聲明：如主文第1 項所示。
三、被告乙○○以：被告甲○○為伊之女婿，於82年間因投資不
    動產需用資金，陸續透過其妻即伊女郭淑娜向伊借款多次，
    當時伊開設松和蛋行，從事鹹蛋及皮蛋之加工批發販售，約
    有週轉金100 萬元，另向親友借得200 餘萬元，即以此貸與
    被告甲○○共300 餘萬元。嗣因被告甲○○屆期未能償還借
    款，伊在自營商號需有資金週轉及親友催討借款之雙重壓力
    下，不得已提供高雄縣鳳山市○○○路273 巷2 號房地（登
    記在伊妻郭李螢菊名下），向鳳山市農會抵押借款，其後並
    因無力繳息，以致被拍賣。而被告甲○○則因無力償還借款
    ，經伊多次催討，方以其所有系爭不動產為伊設定第二順位
    抵押權，以擔保前述債權，該抵押權所擔保之借款、利息及
    違約金債權確實存在；被告甲○○則以：伊自82年間起為投
    資建築事業，陸續向被告乙○○調借資金多次，合計達300
    餘萬元，嗣後伊因投資之建設公司營運失利倒閉，無力償還
    借款，經被告乙○○同意，乃以伊所有系爭不動產為被告乙
    ○○設定抵押權以為擔保。該抵押權設定迄今已超過10年，
    若非真有債權何須多此一舉？且伊與被告乙○○並非神仙，
    豈能預知10年之後將有其他債權人聲請強制執行，而在無債
    權存在之下事先設定抵押權？足徵該抵押權所擔保之債權確
    屬存在，原告提起本件分配表異議之訴．非有理由等語，資
    為抗辯，並均聲明：原告之訴駁回。
四、經查：原告以本院91年度執字第7573號債權憑證為執行名義
    ，聲請本院以96年度執字第15448 號對被告甲○○及其父林
    增信、子林仕軒為強制執行，並查封、拍賣被告甲○○所有
    系爭不動產，於97年5 月8 日以總價139 萬元拍定。原告之
    債權為本金1,467,443 元，及自91年11月7 日起至清償日止
    ，按週年利率百分之11計算之利息，暨按上開利率百分之20
    計算之違約金，另有已核算之違約金債權254,416 元，拍定
    前系爭不動產上原有被告甲○○於81年間為台灣土地銀行所
    設定最高限額96萬元之抵押權（第一順位），並有被告甲○
    ○於87年11月間為被告乙○○所設定300 萬元之普通抵押權
    （第二順位），台灣土地銀行於拍定前之97年1 月16日具狀
    陳報其抵押債權已全部清償完畢，被告乙○○則於拍定後之
    97年5 月13日具狀聲明參與分配（無執行名義），並陳報其
    抵押債權為300 萬元，及自95年11月10日起至清償日止，按
    月息百分之0.5 計算之利息，暨每月百分之1 計算之違約金
    ，請求優先受償。本院96年度執字第15448 號強制執行事件
    於96年6 月27日製作之分配表，於執行費部分分配10,541元
    予被告乙○○，另於債權部分分配1,317,541 元予被告乙○
    ○，被告乙○○合計受分配1,328,082 元，原告僅受分配執
    行費7,200 元，前述債權原本、利息及違約金則完全未受分
    配之事實，為兩造所不爭執，並經調閱本院96年度執字第
    15448 號強制執行事件卷宗查明屬實。
五、本件之爭點為：被告甲○○以系爭不動產為被告乙○○設定
    抵押權所擔保之債權是否存在？倘然，其債權額為若干？茲
    論述如下：
(一)、按當事人主張有利於己之事實者，就其事實有舉證之責任，
    民事訴訟法第277 條前段定有明文。依通說，將有舉證責任
    之事實，分為權利發生規定之要件事實、權利障礙規定之要
    件事實及權利消滅規定之要件事實。主張權利成立之當事人
    ，應就權利發生之事實負舉證責任，就該權利並無障礙及並
    未消滅之事實，不負舉證責任，他造若主張權利有障礙或已
    消滅者，則由其就該事實負舉證責任。準此，本件原告否認
    被告乙○○就系爭不動產有抵押債權存在，而提起分配表異
    議之訴，被告甲○○、乙○○則主張抵押債權存在，依舉證
    責任分配之原則，自應由被告甲○○、乙○○就該抵押債權
    存在之利己事實，負舉證之責。
(二)、被告甲○○及其父林增信、子林仕軒因積欠屏東縣萬巒地區
    農會借款債務，經屏東縣萬巒地區農會聲請本院以90年度促
    字第6313號對被告甲○○三人核發支付命令確定，依該支付
    命令所載，被告甲○○三人應連帶給付屏東縣萬巒地區農會
    300 萬元，及自87年10月1 日起至清償日止，按週年利率百
    分之11計算之利息，暨自87年10月1 日起至清償日止，其逾
    期在6 個月以內者，按上開利率百分之10，逾期超過6 個月
    者，按上開利率百分之20計算之違約金。且該債權即為本件
    債權，嗣後由原告受讓取得之事實，經調閱本院90年度促字
    第6313號支付命令事件及91年度執字第7573號強制執行事件
    卷宗查明無誤。由此可知，被告甲○○於87年11月間並非不
    能知悉將因未按時履行債務，喪失期限利益，而提早被追償
    債務。又被告甲○○係於87年11月10日以系爭不動產為被告
    即其岳父乙○○設定普通抵押權，以擔保被告乙○○300 萬
    元債權本息及違約金，並於87年11月11日辦畢登記，有系爭
    不動產抵押權設定登記之申請資料及登記謄本附卷可稽。系
    爭不動產設定抵押權予被告乙○○之時間，既在曾述債務開
    始不履行之後，且非不可預料系爭不動產有因此而受強制執
    行之可能，則被告甲○○辯稱：其與被告乙○○無法預知有
    其他債權人將聲請強制執行系爭不動產，非真有債權存在，
    毋須多此一舉事先設定抵押權，足徵被告乙○○之抵押債權
    確實存在云云，即無可採。
(三)、被告甲○○雖提出公司變更登記事項卡證明其確曾投資雄冠
    建設股份有限公司及雄一建設股份有限公司，惟此並不足以
    證明其資金確為被告乙○○所貸與。又被告乙○○提出土地
    、建物登記謄本及借據等件，固可證明被告乙○○與其妻郭
    李螢菊曾向鳳山市農會借款，但亦不足以證明其確有貸款予
    被告甲○○之事實。且被告乙○○於聲明參與分配狀記載：
    「抵押權設定契約書、他項權利證明書及借據因搬家遺失」
    ，被告甲○○於本院審理時陳稱：「被告乙○○是我岳父，
    我向他調現都沒有簽立憑證」各云云，前者謂曾有「借據」
    ，後者則謂從未曾簽立「憑證」，顯然互有出入。被告甲○
    ○、乙○○既未能依前述舉證責任分配之原則，舉證證明渠
    等確有借款或其它債權債務存在，則自難認為被告甲○○以
    系爭不動產為被告乙○○設定抵押權所擔保之債權存在。
六、依上所述，本件應認被告乙○○就系爭不動產並無抵押債權
    存在，而不能受分配強制執行所得之金額，則原告提起分異
    表異議之訴，請求判決本院96年度執字第15448 號強制執行
    事件於97年6 月27日製作之分配表，被告乙○○受分配之金
    額，即執行費部分10,541元及一般債權部分1,317,541 元，
    合計1,328,082 元，應予剔除，並改由原告受分配，即為有
    理由，應予准許。
七、據上論結，本件原告之訴為有理由，依民事訴訟法第78條、
    第85條第1 項前段，判決如主文。
中    華    民    國    98    年    7     月    7     日
                    民事第一庭    法  官  春生
正本係照原本作成。
如不服本判決，應於收受送達後20日內向本院提出上訴書狀，其
未表明上訴理由者，應於提出上訴後20日內向本院補提理由書狀
（均須按他造當事人之人數附繕本）。
中    華    民    國    98    年    7     月    7     日
                                  書記官  蘇雅慧


司法院資訊處製作；財團法人民間司法改革基金會備份。
